最高法院刑事判決　　　　　　一○○年度台上字第五九六五號
上　訴　人　台灣高等法院台南分院檢察署檢察官
被　　　告　蔡三郎
上列上訴人因被告殺人未遂案件，不服台灣高等法院台南分院中
華民國九十九年六月二十二日第二審更審判決（九十九年度上更
(一)字第六０號，起訴案號：台灣雲林地方法院檢察署九十五年度
偵字第一八九五、四一一五號），提起上訴，本院判決如下：
    主  文
原判決撤銷，發回台灣高等法院台南分院。
    理  由
本件原判決認定被告蔡三郎有其事實欄所載之犯行，因而維持第
一審變更檢察官起訴法條論處被告傷害罪刑，駁回檢察官及被告
在第二審之上訴，固非無見。
按：(一)證據力之強弱，法院固有自由判斷之權，惟判斷證據力如
與經驗法則有違，即屬判決適用法則不當。而經驗法則，乃客觀
存在之法則，非主觀之推測。原判決理由載稱：「被告與蔡玉松
雖素有糾紛，惟二人畢竟為兄弟之親，縱因案發時之情境，不免
勾起舊怨，然土地糾紛、兄弟口角，並非不共戴天之仇，亦非有
不立即致蔡玉松死亡否則難以平息怒氣之臨時重大事件發生，是
實難遽認被告蔡三郎於當時之客觀情境下確有致蔡玉松於死之確
定或不確定故意。」等語（見原判決第九頁理由(七)、１）。然依
卷內資料，被告兄弟兩人多年來民刑訟爭不斷（見更(一)審卷第四
十八至七十九頁訴訟文書），民國八十八年間被告即曾因攻擊蔡
玉松遭起訴殺人未遂（見更(一)審卷第六十二頁），又據證人蔡黃
淑貞警詢中陳述：伊和蔡玉松在九十四年十月八日就已發生口角
，鬧得雙方很不愉快，案發日又與翁麥發生激烈爭吵，並引發蔡
玉松持鋸子對伊砍殺（見警卷第二頁），被告坦認：「（他在追
時，是拿那鋸子從後面砍他？）對。就是砍下去再拉砍下去再拉
」（見第一審卷第二００頁）、「（你看到蔡玉松追你太太時，
你才開始開車？）對」（同上卷第二０一頁），蔡玉松亦陳述：
「（八十六年你們就開始吵架？）對，已經十幾年了」（同上卷
第二四八頁反面），所載如果均可採，依被告與其弟二人舊恨加
新仇積怨似甚深，案發前後情境特殊。原判決理由僅泛稱「兄弟
之親」、「案發時情境」、「舊怨」、「糾紛」、「口角」等語
，具體事實情況如何？俱未依憑客觀證據，詳為剖析判斷，遽認
被告無殺人故意，自嫌速斷。(二)刑事訴訟法第三百七十九條第十
四款所謂理由矛盾，指判決之主文與事實或理由相互間、判決之
事實與理由相互間、判決之理由內部間，有互相矛盾者而言。原
判決事實認「蔡玉松因被蔡三郎駕車撞擊及跌落地面而受有頸椎
第五－六、六－七節脊髓損傷」（見原判決第二頁第十至十一行
），理由中卻稱：「蔡玉松於受撞擊後，最嚴重之傷害係頸椎第
五－六、六－七節脊髓損傷，顯非係車輛撞擊所直接造成之傷害
」（見原判決第十頁第2.），蔡玉松頸椎第五－六、六－七節脊
髓損傷是否車輛撞擊所直接造成，事實之認定與理由說明不同，
自有理由矛盾。(三)刑法第十條第四項第六款所謂其他於身體或健
康有重大不治或難治之傷害，係指不合於同條項第一至五款之重
傷，而傷害重大，且不能治療或難於治療者而言。依卷附健仁醫
院九十九年五月三日健仁字第０九九００００一五三號函載：「
……（蔡玉松）後遺症如肩頸及下背部疼痛僵直，病患四肢當會
殘存部份肌力不足（不正常）情形，影響走路穩定及速度及雙上
肢功能無法完全正常，不適症狀僅能以藥物及復健緩和，無法完
全消除。雙上肢之症狀可歸咎於九十四年車禍造成，……」（見
更(一)審卷第一百四十一頁）。如果屬實，蔡玉松之雙上肢功能無
法完全正常，既肇因本件被告駕車撞傷所致，其受傷後之功能無
法完全正常，不適應症狀僅以藥物或復健緩和，無法完全消除，
是否已屬於身體有重大不治或難治之傷害？能否以其尚能持柺杖
行動自如，而認不屬於前揭所述之重傷害？事實尚非明確。事涉
被告所犯罪名，仍應詳加調查說明，以期適法。上訴意旨執以指
摘原判決不當，非無理由，應認有撤銷發回更審之原因。
據上論結，應依刑事訴訟法第三百九十七條、第四百零一條，判
決如主文。
中    華    民    國  一○○  年   十一   月    二    日
                      最高法院刑事第七庭
                          審判長法官  石  木  欽  
                                法官  洪  佳  濱  
                                法官  段  景  榕  
                                法官  周  煙  平  
                                法官  洪  兆  隆  
本件正本證明與原本無異
                                      書  記  官  
中    華    民    國  一○○  年   十一   月    七    日
                                                      Ｅ